最高法院民事判決　　　　　　　　　　　　　　　八十六年度台上字第一五八○號
　　上　 訴　 人　台灣端板鋼鐵企業股份有限公司
　　兼法定代理人　丙 ○ ○
　　上　 訴　 人　曾 正 文.
　　共　　　　同
　　訴 訟 代理人　林 憲 同律師
　　被　上 訴 人　乙 ○ ○.
　　　　　　　　　甲○○○
　　　　　　　　　陳 重 義
　　　　　　　　　陳 淑 君
　　　　　　　　　陳 珮 玲
　　　　　　　　　陳 信 旭
　　兼 右 四 人
　　法 定 代理人　陳黃秀惠
右當事人間請求損害賠償事件，上訴人對於中華民國八十五年五月三十一日台灣高等
法院高雄分院第二審判決（八十四年度上字第五號），提起上訴，本院判決如左：
    主  文
上訴駁回。
第三審訴訟費用由上訴人連帶負擔。
    理  由
本件被上訴人起訴主張：第一審共同被告陳貽壎為上訴人台灣端板鋼鐵企業股份有限
公司（下稱端板公司）高雄廠裝卸、搬運製作熱交換器之工人，於民國八十二年十月
四日下午二時三十分許，疏於注意，任意切除熱交換器之支點，使編號Ｅ－○－Ｃ熱
交換器崩塌而將被害人陳順枝壓軋致死。上訴人丙○○、曾正文二人分別為端板公司
之董事長及總經理，對防止有崩塌之虞之作業場所引起之危害，未設置符合標準之必
要安全設備，違反勞工安全衛生法第五條第一項第五款規定之保護他人之法律，顯有
過失，與陳貽壎共同侵權行為，致陳順枝死亡，應連帶負損害賠償責任。伊分別為被
害人陳順枝之父、母、配偶及子女，自得請求上訴人連帶賠償損害等情，求為命上訴
人與陳貽壎連帶給付乙○○新台幣（下同）三十四萬七千一百零五元，甲○○○三十
七萬九千九百五十五元，陳淑君十一萬零七百三十三元，陳珮玲四十三萬七千五百五
十五元並各加付法定遲延利息之判決。並於原審就扶養費部分，擴張聲明求為命上訴
人與陳貽壎再給付陳珮玲三萬五千五百五十五元之判決（被上訴人請求第一審共同被
告曾正偉、余志宗給付；陳黃秀惠、陳重義、陳信旭請求上訴人與陳貽壎連帶給付；
乙○○、甲○○○、陳淑君、陳珮玲請求上訴人與陳貽壎連帶給付超過上開金額之第
一審之訴及在原審追加之訴部分，均經原審判決其敗訴；又原審命陳貽壎與上訴人連
帶給付部分，均未據被上訴人、陳貽壎聲明不服，已告確定）。
上訴人則以：丙○○、曾正文雖為端板公司董事長及總經理，惟端板公司高雄廠承製
中國石油公司桃園煉油廠工場熱交換器工程（下稱系爭工程）中之十四座熱交換器，
已將該工程之電銲部分轉包予訴外人許春恭承作，冷作部分則轉包予訴外人張金全承
作，陳順枝係由許春恭自行僱用，丙○○、曾正文並非陳順枝之雇主；且陳順枝之死
亡，係因承攬製造之產品熱交換器崩塌造成，並非作業場所之機具、設備崩塌、墜落
所致，伊並無違反勞工安全衛生法第五條第一項第五款之規定。伊已給付被上訴人四
十萬元救助金及職業災害補償金二百十三萬一千二百五十元，詎對造拒收，已提存法
院，依勞動基準法第六十條規定，得以之依序抵充陳黃秀惠、陳重義、陳信旭、陳淑
君、陳珮玲、乙○○、甲○○○各得請求之賠償金額等語，資為抗辯。
原審斟酌全辯論意旨及調查證據之結果，以：端板公司承包系爭工程，由該公司高雄
廠負責其中十四座熱交換器製作工程，並將電銲工程部分轉包予許春恭承作，冷作工
程部分則轉包予張金全承作，許春恭、張金全分別僱用陳順枝及陳貽壎施作；該十四
座熱交換器管束端板製作工程及電銲、冷作工程均係在端板公司高雄廠作業，並由端
板公司提供工廠廠地及相關之機具設備配合作業。陳貽壎深知支承熱交換器之工型鋼
僅一支，易造成重心偏移，在切除支撐熱交換器之支點時，應使用足以固定熱交換器
使之穩定之機械或器具配合作業，且應注意支承熱交換器之工型鋼應隨時保持平整及
在切除支撐熱交換器之支點前，應巡檢熱交換器管束之穩定狀態，並注意是否有人員
在附近工作，以避免熱交換器因重心偏移而崩塌滾動肇禍。八十二年十月四日下午二
時三十分許，陳順枝在廠房南側第八、九號柱間之牆邊從事焊接編號Ｅ－○－Ｃ熱交
換器工作時，陳貽壎竟疏於注意，於切除編號Ｅ－○－Ｄ熱交換器北側四支點，欲將
該熱交換器以起重機吊起翻轉以續作下半部管束冷作工作時，因支承編號Ｅ－○－Ｄ
熱交換器之工型鋼不平整，致該熱交換器先自西側向南崩塌，並滾動撞及編號Ｅ－○
－Ｃ熱交換器，使編號Ｅ－○－Ｃ熱交換器之支點折斷，因而向南崩塌，將陳順枝壓
夾於廠房南側之牆壁間死亡等情，有台灣省政府勞工處南區勞工檢查所職業災害檢查
報告書在卷足證。陳貽壎疏於注意，肇致本件意外事故，顯有過失。查勞工工作之場
所係在端板公司高雄廠內，工作所需之相關機具、設備皆由端板公司高雄廠提供，參
之勞工安全衛生法之立法精神，乃在保障勞工安全與衛生，防免職業災害發生等等以
觀，原事業單位經營者即端板公司之董事長及總經理丙○○、曾正文自應負勞工安全
衛生法所定之雇主責任，不得執同法第十六條規定免去其雇主之責任。次查製作施工
之熱交換器管束端板直徑約一四五公分，長度約六○九公分，重約十二公噸餘，在製
作或操作相關之機具、設備，或搬動熱交換器時甚為危險，自應小心謹慎為之。且工
場應有防止熱交換器崩塌之虞之必要安全設備，以避免危險之發生，乃竟將編號Ｅ－
○－Ｃ及編號Ｅ－○－Ｄ重量各約十二公噸餘之熱交換器各置於一支高約二十五公分
、鋼板厚度約三公分之工型鋼上，熱交換器之兩端各再分別以鐵條支撐，該鐵條各再
焊接固定於鋼板上，鋼板則係舖於地面上，前揭二座熱交換器並排置放，其間並無任
何安全隔板或間隔物；又工場內亦未就不同規格之熱交換器安排不同規格之工型鋼以
承載置放。丙○○、曾正文顯對防止熱交換器有崩塌之虞之作業場所引起之危害，未
設置符合標準之必要安全設備，違反勞工安全衛生法第五條第一項第五款規定，依民
法第一百八十四條第二項規定推定其有過失。是丙○○、曾正文與陳貽壎對於本件意
外事故之發生俱有過失，且共同肇致陳順枝之死亡，自應連帶負損害賠償責任。又曾
正文受僱於端板公司，因執行勞工安全衛生職務不慎，肇致陳順枝死亡，端板公司依
民法第一百八十八條第一項前段規定，應與曾正文連帶負損害賠償責任。茲審酌被上
訴人請求賠償之金額如下：(一)扶養費部分：按被害人對於第三人負有法定扶養義務
者，加害人對於該第三人亦應負損害賠償責任，民法第一百九十二條第二項定有明文
。陳順枝死亡時年齡為三十八歲（四十四年九月二十二日出生，有戶口名簿影本為證
），有扶養其父母即乙○○、甲○○○、其配偶即陳黃秀惠、其子女即陳重義、陳淑
君、陳珮玲、陳信旭之義務。又一般勞工可工作至年滿六十歲退休，故陳順枝工作至
年滿六十歲退休止，尚有二十二年之扶養能力。乙○○十九年四月十六日出生，甲○
○○二十年四月二十一日出生，陳黃秀惠四十五年十月十七日生，依台灣地區民國八
十年簡易生命表，其分別尚有十五‧四七年、十八‧三五年、二十二年之餘命可受供
養；陳重義六十五年十二月二十五日生，陳淑君六十七年五月二十日出生，陳珮玲六
十八年十月十三日出生，陳信旭七十二年六月二十八日生，至其年滿二十歲成年，分
別尚有二年、四年、五年、九年可受供養。依八十二年綜合所得稅受扶養親屬寬減額
每人每年六萬三千元計算，並依霍夫曼式扣除中間利息，乙○○一次得請求之扶養費
用為七十四萬一千三百十五元(元以下四捨五入，下同)，甲○○○為八十三萬九千八
百六十六元。惟乙○○、甲○○○之扶養義務人，除陳順枝外，尚有訴外人陳秀花、
陳順治（次子陳順興自幼罹犯癲症，不能維持自己生活，無謀生能力），有戶籍謄
本附卷足按，其所得請求之扶養費用應按扶養義務者人數平均分擔，各為二十四萬七
千一百零五元、二十七萬九千九百五十五元。陳黃秀惠、陳重義、陳淑君、陳珮玲、
陳信旭得請求之扶養費用，依序為九十五萬一千五百四十四元、十二萬三千元、二十
三萬五千零五十五元、二十八萬七千五百五十五元，四十七萬八千零八十四元（均包
括擴張聲明部分），第查配偶受扶養者並不受無謀生能力之限制，此觀民法第一千一
百十六條之一、第一千一百十七條規定自明。陳黃秀惠乃陳順枝之配偶，生前受被害
人扶養，並未外出工作，自被害人死亡後，獨力負擔照顧四名子女之責任，別無其他
財產及收入，生活陷入困境，而不能維持生活，依法仍得向上訴人請求扶養費用之賠
償，則其子女陳重義、陳淑君、陳珮玲、陳信旭當得請求上訴人賠償全額之扶養費用
。端板公司所提出簡易生命表，係以十歲為單位計算每年平均餘命，不足作為本件計
算扶養費之依據。(二)殯葬費部分：按不法侵害他人致死者，對於支出殯葬費之人，
亦應負損害賠償責任，民法第一百九十二條第一項定有明文。陳黃秀惠主張其支出陳
順枝之殯葬費用三十萬四千三百元，有費用明細表一紙為證，除道士費六萬元、靈堂
佈置費二萬五千元、西樂隊一萬五千元外之其餘二十萬四千三百元核屬相當，應予准
許。(三)精神慰藉金部分：被上訴人為被害人陳順枝之父、母、配偶及子女，因陳順
枝意外喪生，精神上遭受重大痛苦，自得依民法第一百九十四條之規定請求精神慰藉
金之賠償。經斟酌兩造之身分、地位、經濟狀況，認乙○○、甲○○○各得請求十萬
元，陳重義、陳淑君、陳珮玲、陳信旭各得請求十五萬元，陳黃秀惠得請求二十萬元
之精神慰藉金為允當。綜上乙○○得請求之金額為三十四萬七千一百零五元，甲○○
○為三十七萬九千九百五十五元，陳黃秀惠為一百三十五萬五千八百四十四元，陳重
義為二十七萬三千元，陳淑君為三十八萬五千零五十五元，陳珮玲為四十三萬七千五
百五十五元，陳信旭為六十二萬八千零八十四元。又次，陳順枝死亡後，雇主許春恭
已先向端板公司借支二百十三萬一千二百五十元，欲給付陳順枝職業災害死亡之補償
金，因被上訴人拒收，而提存於台灣高雄地方法院，經許春恭證述在卷，並有該院八
十二年度存字第五五三五號提存書足稽。許春恭並證稱：該款項係向端板公司預先借
貸，將來須償還予端板公司等語。端板公司與許春恭依勞工安全衛生法第十六條就陳
順枝死亡之職業災害補償負連帶責任，許春恭既已提存給付職業災害補償金二百十三
萬一千二百五十元，依民法第二百七十四條、勞動基準法第六十條之規定，端板公司
得以已給付之二百十三萬一千二百五十元職業災害補償金，抵充上開損害賠償金額。
又上訴人並已給付被上訴人四十萬元，為被上訴人所不爭，依被上訴人之主張，依序
抵充陳黃秀惠、陳重義、陳信旭得請求之損害賠償金額及陳淑君得請求之損害賠償金
額中之二十七萬四千三百二十二元後，陳淑君、陳珮玲、乙○○、甲○○○得請求上
訴人給付金額分別為十一萬零七百三十三元、、四十三萬七千五百五十五元、三十四
萬七千一百零五元、三十七萬九千九百五十五元，為其心證之所由得。並說明對兩造
其餘攻擊防禦方法之取捨意見，因而將原審對第一審所為上訴人敗訴部分判決，除關
於命上訴人給付陳淑君超過一十一萬零七百三十三元本息部分廢棄，改判駁回陳淑君
超過部分之訴外，其餘部分則判予維持，駁回兩造其餘之上訴；並命上訴人再連帶給
付陳珮玲三萬五千五百五十五元本息，經核於法洵無違誤。
按雇主依勞動基準法第五十九條規定所負之補償責任，係法定補償責任，並不排除雇
主依民法規定應負之侵權行為賠償責任，此由該法第六十條規定「雇主依前規定給付
之補償金額得抵充就同事故所生損害之賠償金額」自明，原審依調查證據為辯論之結
果，認定上訴人對防止熱交換器有崩塌之虞之作業場所引起之危害，未設置符合標準
之必要安全設備，違反勞工安全衛生法第五條第一項第五款規定，應與陳貽壎負共同
侵權損害賠償責任，因而為上訴人敗訴判決，並不違背法令。至原審依內政部統計處
編印之八十年台灣地區簡易生命表計算被上訴人之受扶養餘命，較之以八十二年台灣
地區歷年簡易生命表計算，有利上訴人，上訴人不得執以為上訴之理由。上訴論旨，
復就原審取捨證據、認定事實之職權行使，指摘其為不當或就原審已論斷者，泛言未
論斷，聲明廢棄原判決關於其不利部分，不能認為有理由。
據上論結，本件上訴為無理由，依民事訴訟法第四百八十一條、第四百四十九條第一
項、第八十五條第二項，判決如主文。
中      華      民      國    八十六    年     五       月     二十一   日
                              最高法院民事第六庭
                                  審判長法官 吳  啟  賓
                                        法官 洪  根  樹
                                        法官 謝  正  勝
                                        法官 劉  福  來
                                        法官 黃  熙  嫣
　　　右正本證明與原本無異
                                             書  記  官
中      華      民      國    八十六    年     五       月     三十     日
                                                                        Ｈ
